【裁判字號】    90,訴,1321
【裁判日期】    901231
【裁判案由】    所有權登記
【裁判全文】
高雄高等行政法院判決                         九十年度訴字第一三二一號
    原      告  甲○○
    訴訟代理人  丁○○
    原      告  乙○○○
    被      告  高雄市政府地政處
    代  表  人  丙○○  處長
    訴訟代理人  張峻榮
                戊○○
                己○○
右當事人間因所有權登記事件，原告不服高雄市政府中華民國九十年三月二十三日高
市府訴二字第一○八四六號訴願決定，提起行政訴訟，本院判決如左︰
    主  文
原告之訴駁回。
訴訟費用由原告負擔。
    事  實
甲、事實概要：
    緣高雄市政府為興辦○五─文中小─一七學校用地，需用座落高雄市○○段○○
    段九四五號等八十筆土地（下稱系爭用地），所有權人共計八十六人，面積八、
    八二七五公頃，乃檢附徵收土地計畫書圖，經報奉行政院民國（下同）七十八年
    二月十一日台（七八）內地字第六七五五九九號函核准徵收後。因上開用地土地
    所有權人向高雄市政府陳情，改採公共設施用地減額使用方案，並出具同意書（
    同意者計六十二人，面積七、四五六九公頃），案經高雄市政府研析評估結果，
    於八十四年六月六日同意採行減額使用方案，辦理都市計畫變更，並限定以市地
    重劃方式辦理整體開發，乃以八十六年七月二十一日高市府地五字第一四五七七
    號函，擬具撤銷徵收及第五十五期市地重劃計畫書，報請內政部核定，被告於內
    政部以八十六年八月四日台（八六）內地字第八六○七五九三號函准予辦理後，
    即於同年月二十八日發函通知原土地所有權人，於八十六年九月二十五日前繳回
    原受領之徵收價額，嗣被告於同年十月二十八日發函，將繳回日期延長至八十七
    年二月二十五日，復又於八十七年四月二十二日發函，將繳回日期再展延至八十
    七年九月三十日止。原告係上開用地之所有權人，業已依限於八十七年二月二十
    五日前繳回原受領之徵收價額，因不服被告對展延期間內繳清價款之原土地所有
    權人，仍囑託所屬楠梓地政事務所辦理產權回復登記，認有損渠等權益，遂提起
    訴願，經高雄市政府決定駁回，原告不服，遂提起本件行政訴訟。
乙、兩造聲明：
一、原告聲明求為判決：
（一）訴願決定及原處分均撤銷。
（二）訴訟費用由被告負擔。
二、被告聲明求為判決：
（一）原告之訴駁回。
（二）訴訟費用由原告負擔。
丙、兩造之爭點：
    原告主張：（一）按土地法第二百十九條規定及內政部八十六年五月二十三日台
    （八六）內地字第八六○四八七三號函，原土地所有權人應於接獲通知，撤銷徵
    收之日起六個月內，繳清原受領之徵收價額，未依限繳清原受領之徵收價額者，
    視為拒絕收回土地，該土地不再發還。查系爭學校用地，於通知撤銷徵收後，約
    有面積二、三六四八公頃之原土地所有權人，並未於六個月內繳清，被告卻違法
    展期，上開展期處分，經他案訴願決定加以撤銷，被告違法將上開土地之產權回
    復登記，本案訴願決定又採為審決之證據。（二）本案訴願決定係依內政部台（
    八七）內地字第八七○八三八二號函訂頒「撤銷土地徵收作業規定」，有關繳回
    徵收價額期限，重新規定不得少於六個月之一定期限，故內政部台（八六）內地
    字第八六○四八七三號函不再適用。惟按中央法規標準法第十二至十四條、第十
    八條及行政法院六十二年判字第五○七號判例，七十二年判字第一六五一號判例
    等文義，系爭學校用地繳還徵收價額之程序，於八十七年二月底前終結，內政部
    訂頒之「撤銷土地徵收作業規定」，應無法追溯適用。且上開作業規定，將繳回
    期重訂不得少於六個月之一定期限，造成繳回期限不明確，及政府機關可任意展
    延，顯不合理云云；被告則以：（一）訴願法第十四條：「訴願之提起，應自行
    政處分達到或公告期滿之次日起三十日內為之。利害關係人提起訴願者，前項期
    間自知悉日起算。．．。」經查，原告認為本案延期並恢復產權係違法，但原告
    於八十七年六月十五日即陳情，並經市府於八十七年七月一日以高市府地四字第
    二二一二二號函答覆，由上開時間可知，原告於八十七年六月十五日即知悉被告
    展延繳款等處分，原告應已違反訴願法第十四條規定意旨。（二）訴願法第一條
    ：「人民對於中央或地方機關之行政處分，認為違法或不當，致損害其權利或利
    益者，得依本法提起訴願．．．。」故提起訴願要件，必以損害訴願人之權利或
    利益為前提。經查撤銷徵收之土地所有權人，未依限繳回原領取徵收補償費，依
    內政部八十六年五月二十三日台內地字第八六○四八七三號函說明二：「（三）
    ．．視為拒絕收回土地，依行政院五十四年八月五日台（五四）內字第五五五四
    號令意旨，應認係放棄其權利，主管機關可適用有關法令處理之」。所以依規定
    未繳回原領取徵收補償費者，其產權仍登記為公有土地，所以自應以公有土地參
    與市地重劃。因此繳款期限延長與土地所有權人繳還補償地價款人數多寡，並不
    影響重劃後分配比例，因其計算重劃各項負擔依據，仍應按該期重劃計畫書所列
    公共設施用地及重劃相關費用負擔辦理，並未損害原告等之權利或利益。（三）
    查當時訂定期限時，相關地政法規及關係法規，並無撤銷徵收繳回補償價款期限
    規定，而土地法第二百十九條係因需地單位未依徵收計畫使用，賦予原土地所有
    權人照價收回之規定，其規定原土地所有權人於通知六個月內，繳清原受領徵收
    價額逾期視為放棄收回權，其性質與「撤銷徵收」不同。故內政部八十三年八月
    二十七日台八三內地字第八三○九九四四號函，補充規定「土地所有權人繳還依
    法撤銷徵收土地補償費之期限，無土地法第二百十九條繳價期限之適用」，其旨
    即闡明原土地所有權人因撤銷徵收，並無繳還價款期限之限制。惟減額使用方式
    ，為全國首創，追溯既往，並無相關法令規定，但它的過程包括撤銷徵收，並同
    時限定市地重劃辦理，故斟酌再三，以仍應有期限限制，致有內政部八十六年五
    月二十三日台內地字第八六○四八七三號函規定，文內釋明「參照」土地法第二
    百十九條規定六個月期限，而前函特註「參照」應屬「參考」，應非強制規定。
    （四）本工程用地經內政部八十六年八月四日台八六內地字第八六○七五九三核
    准辦理撤銷徵收後，被告即「參照」內政部八十六年五月二十三日台八六內地字
    第八六○四八七三號函說明二第三點意旨，通知原土地所有權人六個月內繳回已
    領之補償費，惟為配合市地重劃作業進度，於八十七年四月十六日簽陳前市長核
    准，再將繳還徵收價額期限延至八十七年九月三十日止。（五）按行政機關之行
    政裁量，乃為行政機關行使職權時，依自主之認識為適法或適當之衡量裁處。因
    行政事項繁多，而又變動不居，法規上規定欠週或不明顯者，行政機關在其職權
    之範圍內，基於自主自決之意識，認定何者當為或不作為或如何作為，以期其適
    法或適當，以達成任務，是即為行政裁量。今內政部八十六年五月二十三日台八
    六內地字第八六○四八七三號函說明二第三點規定，撤銷徵收「參照」土地法第
    二百十九條之規定，而定六個月為繳清原受領徵收價額期限，但被告基於作業及
    民眾權益上之考量，而簽陳前市長核准予展期六個月，實屬行政機關之行政裁量
    ，由主管機關主動另為適法處理，故其與八十六年五月二十三日台八六內地字第
    八六○四八七三號函意旨應無悖離。（六）內政部八十七年八月十八日台八七內
    地字第八七○八三八二號函訂頒「撤銷土地徵收作業規定」乙種，即於第二條第
    三、四項明定撤銷徵收繳回徵收價額一定期間，不得少於六個月，並同時廢止八
    十三年八月二十七日台八三內地字第八三○九四四號函（即撤銷徵收繳還土地補
    償費之期限，無土地法第二百十九條繳價期限之適用）暨八十六年五月二十三日
    台八六內地字第八六○四八七三號函說明二第三點規定。其意旨即凸顯出撤銷徵
    收繳回原徵收價額需有一定期限，惟期限長短行政機關可斟酌作業及政策性而予
    以自訂，並未有最高期限限制，故被告基於行政裁量所為展延期限，與內政部原
    先意旨並無違背。（七）本案土地所有權人依規定繳回原土地補償價款，被告自
    應依法辦理產權回復登記，以便辦理市地重劃，為顧及整體重劃進度及土地所有
    權人權益，基於行政裁量而簽請前市長核准。（按本學校用地因延期而繳回原補
    償價款人數計有二十二人，面積：二、五九四八公頃），由上繳回人數數據，可
    見參與減額使用意願之強烈，是故被告所為展期，確係為公益且不違反相關規定
    ，且並未損及原告之權益。今原告認為延期並回復產權係違法乙節，同屬本工程
    內之土地所有權人許金柱等人已就上開問題提起訴願、再訴願，並經內政部八十
    八年八月十九日以台八八內訴字第八八○四八○三號、八十九年三月三日台八九
    內訴字第八八○八四一五號函決定：再訴願駁回。（八）關於本市第五十五期市
    地重劃區，土地所有權人王水田等二人於重劃區範圍與計畫書公告期間提出異議
    略以：「重劃負擔過重及計畫書內公私有土地面積人數與事實不符有失公允」因
    經行政法院八十九年度判字第六一○號判決後，被告所屬土地開發總隊，經查檢
    視相關資料，發現其出具之同意書及內政部八十六年五月二十三日台八六內地字
    第八六○四八七三號函釋及被告八十七年十二月二日高市地政四字第一三六七九
    號函，未經斟酌之重要證物，遂依行政訴訟法第二十八條第十款規定，提起再審
    之訴。（九）土地法第七十二條規定：「土地總登記後，土地權利有移轉：：增
    減或消滅時，應為變更登記。」本市○五─文中小─一七學校用地，既經採行減
    額使用方式辦理都市計畫變更，並限以市地重劃方式辦理整體開發，今被告既經
    辦理撤銷徵收，自應依法辦理產權回復登記，以便後續市地重劃辦理，自屬依法
    有據，綜上所述，原告之訴顯無理由。
     理    由
一、本件被告雖主張原告認為本案延期並恢復產權係違法，但原告早於八十七年六月
    十五日即提陳情，並經高雄市政府於八十七年七月一日以高市府地四字第二二一
    二二號函覆在卷，可知原告於八十七年六月十五日即知悉被告展延繳款等處分，
    故其提起訴願應已逾期云云，惟查，本件原告係對被告囑託所屬楠梓地政事務所
    於八十七年五月二十一日及八十七年十二月三十日所為將高雄市第五十五期重劃
    區內面積二、三六四六公頃已徵收土地回復原私有產權登記之處分不服，提起訴
    願，並陳明其係於八十九年五月二十二日強制拆除地上物時前往現場，始知重劃
    區內有面積二、三六四六公頃土地原所有人未於法定期限內繳清補償費等情，此
    有原告八十九年六月五日之訴願書附於訴願卷內可按，並非對被告展延繳款期限
    不服，是被告主張原告提起本件訴願應已逾期，尚非可採，合先敘明。
二、按原告之訴，依其所訴之事實，在法律上顯無理由者，行政法院得不經言詞辯論
    ，逕以判決駁回之，行政訴訟法第一百零七條第三項定有明文。又權利保護要件
    者，即當事人請求法院為利己之本案判決所必備之要件，關於保護之必要要件，
    必須原告有受判決之法律上利益，法院始有保護其權利之必要，原告苟無受判決
    之法律上利益，即無保護之必要，法院仍應為其敗訴之判決。
三、經查，本件高雄市政府為興辦○五─文中小─一七學校用地，需用坐落高雄市○
    ○段○○段九四五號等八十筆土地，所有權人共計八十六人，面積八、八二七五
    公頃，乃檢附徵收土地計畫書圖，經報奉行政院核准徵收後。因上開用地土地所
    有權人向高雄市政府陳情，改採公共設施用地減額使用方案，並出具同意書，經
    高雄市政府研析評估結果，於八十四年六月六日同意採行減額使用方案，辦理都
    市計畫變更，並限定以市地重劃方式辦理整體開發，乃擬具撤銷徵收及第五十五
    期市地重劃計畫書，報請內政部核定，經內政部函准辦理後，被告即於同年月二
    十八日發函通知原土地所有權人，於八十六年九月二十五日前繳回原受領之徵收
    價額，嗣被告於同年十月二十八日發函，將繳回日期延長至八十七年二月二十五
    日，復又於八十七年四月二十二日發函，將繳回日期再展延至八十七年九月三十
    日止，嗣於八十七年四月一日及同年十一月十九日分別函文囑託所屬楠梓地政事
    務所於同年五月二十一日及十二月三十日對展延期間繳清價款之原土地所有權人
    辦理產權回復登記，此為兩造所不爭執，並有內政部八十六年五月二十三日台（
    八六）內地字第八六○四八七三號函、八十六年六月二十八日台（八六）內地字
    第八六八○二二三號函、被告八十七年四月一日高市地政四字第○三七九五號函
    、八十七年十一月十九日八七高市地政一字第一五二三一號函及系爭學校工程用
    地撤銷徵收清冊、土地登記簿謄本影本等在卷可稽，自堪認定。而原告係上開用
    地之所有權人，業已依限於八十七年二月二十五日前繳回原受領之徵收價款，因
    不服被告對展延期間內繳清價款之原土地所有權人，仍囑託楠梓地政事務所辦理
    產權回復登記，認有損渠等權益，遂向高雄市政府提起訴願，經訴願決定以，被
    告所為此項展延之裁量，係基於公益，實為顧全其他多數民眾權益而為之行政裁
    量，所定自八十六年八月二十八日起至八十七年九月三十日止之期間，均屬法定
    繳回徵收價額之期間，被告對此期間繳回徵收價額之原土地所有權人，囑託楠梓
    地政事務所辦理產權回復登記，並無違誤為由，駁回其訴願，原告猶表不服，提
    起本件訴訟，主張略以：依土地法第二百十九條規定及內政部八十六年五月二十
    三日台（八六）內地字第八六○四八七三號函，原土地所有權人應於接獲通知，
    撤銷徵收之日起六個月內，繳清原受領之徵收價額，未依限繳清原受領之徵收價
    額者，視為拒絕收回土地，該土地不再發還。系爭學校用地，於通知撤銷徵收後
    ，約有面積二、三六四八公頃之原土地所有權人，並未於六個月內繳清，被告卻
    違法展期，並將上開土地之產權回復登記，顯不合理云云，惟查：
（一）按行政法上所謂「權益」應包含「權利」與「利益」，權利係指人民之主觀公
      權利而言。利益在我國現行的法制上包括「法律上利益」與「事實上利益」，
      而訴願法第一條規定：「人民對於中央或地方機關之行政處分，認為違法或不
      當，致損害其權利或利益者，得依本法提起訴願」中之「權利或利益」，行政
      訴訟法第四條第一項規定：「人民因中央或地方機關之違法行政處分，認為損
      害其權利或法律上利益，經依訴願程序後，得向高等行政法院提起撤銷訴訟」
      中，即明文規定「權利或法律上利益」。換言之，如果不是「權利」或「法律
      上利益」受到行政處分之侵害，即不得提起行政爭訟。本件癥結之所在，即在
      於被告對展延期間內繳清價款之原土地所有權人，仍囑託楠梓地政事所辦理產
      權回復登記之處分，原告是否因此「權利」或「法律上利益」受到該行政處分
      之侵害，如其權利或法律上利益受有損害，自得提起本件訴訟，否則其提起本
      件訴訟即無訴之利益。
（二）查土地法第二百十九條係因需地單位未依徵收計畫使用，賦予原土地所有權人
      照價收回之規定，其規定原土地所有權人於通知六個月內，繳清原受領徵收價
      額逾期視為放棄收回權，核其性質與「撤銷徵收」不同。而內政部八十六年五
      月二十三日（八六）台內地字第八六○四八七三號函釋：「說明二：．．（三
      ）撤銷徵收自核准撤銷徵收土地案公告或通知土地所有權人之日起生效，參照
      土地法第二百十九條之規定，原土地所有權人應於接獲通知撤銷徵收之日起六
      個月內繳清原受領之徵收價額，未依限繳清原受領之徵收價額者，視為拒絕收
      回土地，依行政院五十四年八月五日台（五四）內字第五五五四號令意旨，應
      認係放棄其權利，主管機關可適用有關法令處理之」，雖釋示撤銷徵收可參照
      土地法第二百十九條之規定，定六個月為繳清原受領徵收價額期限。惟嗣內政
      部於八十七年八月十八日台（八七）內地字第八七○八三八二號函訂頒「撤銷
      土地徵收作業規定」，該作業規定第二條第三、四款明定撤銷徵收繳回徵收價
      額一定期間，不得少於六個月，並同時停止適用上述內政部八十六年五月二十
      三日台（八六）內地字第八六○四八七三號函說明二第三點規定。其意旨即凸
      顯出撤銷徵收繳回原徵收價額需有一定期限，惟期限長短行政機關可斟酌作業
      及政策性而予以自訂，並未有最高期限限制，故被告基於行政裁量所為展延期
      限，與土地法第二百十九條之規定及內政部函釋之意旨尚無違背，原告上開主
      張，容有誤會。次查，本件徵收系爭學校用地，因原所有權人之陳情，經高雄
      市政府報請內政部核准撤銷徵收後，改以市地重劃方式辦理，職故，因都市計
      畫變更所為之撤銷徵收，為執行後續市地重劃之先行作業，兩者是一體兩面。
      原土地所有權人如未於繳回徵收價額期間內，繳清應繳回之徵收價額，依上開
      內政部訂頒撤銷土地徵收作業規定，應不予發還原有土地，仍登記為公有土地
      ，換言之，其土地所有權屬即歸屬高雄市政府所有，爾後辦理市地重劃，高雄
      市政府得以所有權人名義參與重劃並獲分配。是原土地所有權人繳還補償地價
      款人數多寡，並不影響相關人等重劃後分配比例，其計算重劃各項負擔依據，
      仍應按該期重劃計畫書所列公共設施用地及重劃相關費用負擔辦理。故而，原
      告之重劃權益，並不因其他土地所有權人在展延期間繳還補償地價款而受影響
      ，則被告對展延期間內繳清價款之原土地所有權人，仍囑託楠梓地政事務所辦
      理產權回復登記，難認原告之權利或法律上利益受違法損害，其提起本件撤銷
      訴訟，自屬欠缺權利保護要件。
四、綜上所述，本件被告對展延期間內繳清價款之原土地所有權人，囑託所屬楠梓地
    政事務所辦理產權回復登記之處分，並未對原告之權利或法律上之利益造成侵害
    ，即乏訴之利益，原告尚不得提起本件行政爭訟。訴願決定以實體上之理由予以
    駁回，理由雖有不同，結論並無二致，原告提起本件訴訟，揆諸首揭法條之規定
    及說明，應屬欠缺權利保護要件。故本件原告之訴，依其所述事實，在法律上顯
    無理由，爰不經言詞辯論，逕以判決駁回。
據上論結，本件原告之訴為無理由，依行政訴訟法第一百零七條第三項、第九十八條
第三項前段、第一百零四條、民事訴訟法第八十五條第一項前段，判決如主文。
中      華      民      國      九十    年      十二    月    三十一    日
                                高雄高等行政法院第一庭
                                            審判長法官  陳光秀
                                            法      官  楊惠欽
                                            法      官  呂佳徵
右為正本係照原本作成。
如不服本判決，應於判決送達後二十日內向本院提出上訴書狀，其未表明上訴理由者
，應於提起上訴後二十日內向本院提出上訴理由書（須按對造人數附繕本）；如於本
判決宣示或公告後送達前提起上訴者，應於判決送達後二十日內補提上訴理由書（須
附繕本）。未表明上訴理由者，逕以裁定駁回。
提起上訴應預繳送達用雙掛號郵票七份（每份三十四元）。
中      華      民      國      九十    年      十二    月    三十一    日
                                            法院書記官  謝文輝


司法院資訊處製作；財團法人民間司法改革基金會備份。
